臺灣高等法院刑事裁定
110年度毒抗字第1136號
抗  告  人  
即  被  告  張弘恩




上列抗告人即被告因違反毒品危害防制條例案件，不服臺灣臺北
地方法院110年度毒聲字第634號，中華民國110年7月14日所為觀
察、勒戒之裁定（聲請案號：臺灣臺北地方檢察署110年度毒偵
字第1301號、110年度聲觀字第528號） ，提起抗告，本院裁定
如下：
    主  文
抗告駁回。                                             
    理  由
一、原裁定意旨略以：抗告人即被告張弘恩（下稱被告）基於施
    用第二級毒品甲基安非他命之犯意，於民國110年3月11日上
    午5、6時許，在其位於臺北市萬華區武昌街（地址詳卷）之
    居所內，以將甲基安非他命置於玻璃球吸食器內燒烤後吸食
    所生煙霧方式，施用第二級毒品甲基安非他命1次。嗣於同
    日中午12時20分許，在上址為警查獲並扣得含第二級毒品甲
    基安非他命成分之白色結晶塊1袋（毛重0.3820公克，淨重0
    .1450公克，驗餘淨重0.1448公克）及吸食器具1組（含第二
    級毒品甲基安他命殘渣）等物，復於同日中午12時20分許後
    之某時，經員警採集其尿液送驗，檢驗結果呈甲基安非他命
    、安非他命陽性反應之事實，業據被告於偵查中坦承不諱，
    復有臺北市政府警察局偵辦毒品案件尿液檢體委驗單、台灣
    尖端先進生技醫藥股份有限公司濫用藥物檢驗報告、交通部
    民用航空局航空醫務中心110年3月26日航藥鑑字第0000000
    號毒品鑑定書可資參照，是被告施用第二級毒品之犯行，堪
    以認定。又被告前因施用第二級毒品案件，經臺灣臺北地方
    檢察署（下稱臺北地檢署）檢察官以108年度毒偵字第3611
    號對被告為「附命緩起訴」確定，且被告已完成所命履行之
    戒癮治療等節，有本院被告前案紀錄表在卷可憑，並經原審
    調閱上開卷宗及臺北地檢署109年度緩護療字第19號、109年
    度緩護命字第21號案卷確認無訛。然被告縱已完成戒癮治療
    ，仍難認事實上已等同接受「觀察、勒戒或強制戒治」執行
    完畢之處遇（最高法院110年度台上字第2096號判決意旨參
    照）。而被告前未曾因施用毒品案件，經法院裁定令入勒戒
    處所觀察、勒戒乙節，亦有本院被告前案紀錄表在卷可查。
    參以被告前因施用第二級毒品案件，經臺北地檢署檢察官以
    108年度毒偵字第3611號為「附命緩起訴」確定，卻仍再次
    涉犯本件施用毒品犯行，顯已施用毒品成癮，施以戒癮治療
    難收成效，經審酌後認不宜為「附命緩起訴」乙情，業據檢
    察官於本件聲請書上敘明。因此，檢察官斟酌個案情節後，
    認本件不宜為「附命緩起訴」，逕向原審聲請裁定將被告送
    勒戒處所觀察、勒戒，並無違法或裁量權濫用之情事。是檢
    察官聲請將被告令入勒戒處所觀察、勒戒，經核尚無不合，
    應予准許，爰依修正毒品危害防制條例第20條第1項，觀察
    勒戒處分執行條例第3條第1項規定，裁定被告令入勒戒處所
    觀察、勒戒，其期間不得逾2個月等語。
二、抗告意旨略以：被告並無不適合為附命完成戒癮治療之緩起
    訴處分情事，且檢察官並未傳喚被告到庭訊問即聲請對被告
    觀察勒戒，有裁量怠惰或濫用情事，再者，被告係因一時好
    奇始接觸毒品，並未成癮，如令被告觀察勒戒，被告將失去
    人身自由及中斷工作，家中經濟來源無著，人生將受到難以
    回復之損害，請求給予被告自新的機會，以戒癮治療的方式
    代替觀察勒戒云云。
三、經查：
  ㈠按現行毒品危害防制條例第20條修法意旨，認施用毒品者具
    有「病患性犯人」特質，對於第20條第3項及第23條第2項所
    謂「3年後（內）再犯」，應以「3年」為期，建立「定期治
    療」之模式；最高法院大法庭本此意旨，於109年11月18日
    作成109年度台上大字第3826號裁定：「109年1月15日修正
    公布、同年7月15日施行之毒品危害防制條例第20條第3項規
    定，犯第10條之罪於觀察、勒戒或強制戒治執行完畢釋放後
    ，3年後再犯第10條之罪者，適用本條前2項之規定。上開所
    謂『3年後再犯』，只要本次再犯（不論修正施行前、後）距
    最近1次觀察、勒戒或強制戒治執行完畢釋放，已逾3年者，
    即該當之，不因其間有無犯第10條之罪經起訴、判刑或執行
    而受影響」。又按成年被告因施用毒品(含施用第一、二級
    毒品)罪，經檢察官為附戒癮治療之緩起訴處分確定，且已
    完成所命履行之戒癮治療，期滿未經撤銷，於毒品危害防制
    條例修正後，不得視為事實上已接受等同「觀察、勒戒或強
    制戒治」之處遇執行完畢，倘其施用毒品犯行距最近1次「
    觀察、勒戒或強制戒治」執行完畢釋放已逾3年，縱係於完
    成戒癮治療3年內再犯，仍需先依修正後毒品危害防制條例
    第20條第1項、第2項之規定進行「觀察、勒戒或強制戒治」
    程序，不得逕行起訴（含簡易判決處刑），係最高法院依法
    徵詢各刑事庭最新之統一見解（最高法院110年度台上字第2
    096號判決意旨可參）。是以，若被告前因施用毒品，經檢
    察官為「附命緩起訴」確定，且已完成所命履行之戒癮治療
    ，期滿未經撤銷，於毒品危害防制條例修正後，仍不得視為
    事實上已接受等同觀察、勒戒或強制戒治之處遇執行完畢。
    另同條例第35條之1第1款復規定：「本條例中華民國108年1
    2月17日修正之條文施行前犯第10條之罪之案件，於修正施
    行後，依下列規定處理：一、偵查中之案件，由檢察官依修
    正後規定處理」。至檢察官對於施用毒品罪之行為人，究應
    採行附命完成戒癮治療之緩起訴處分，抑或向法院聲請觀察
    、勒戒之處遇措施，要屬檢察官之裁量權，倘檢察官係聲請
    法院裁定觀察、勒戒，法院就該聲請，除檢察官有違法或濫
    用其裁量權之情事得以撤銷外，僅得依法裁定被告送勒戒處
    所觀察、勒戒，尚無自行以附命完成戒癮治療之緩起訴處分
    等其他方式替代之權。
  ㈡被告於前述時、地施用第二級毒品甲基安非他命之事實，業
    據被告於偵查中坦承不諱，其於110年3月11日經警採集其尿
    液送驗後，由台灣尖端先進生技醫藥股份有限公司先以酵素
    免疫分析法（EIA）為初步檢驗，再以氣相層析質譜儀（GC/
    MS）為確認檢驗，結果呈安非他命、甲基安非他命陽性反應
    乙節，有臺北市政府警察局偵辦毒品案件尿液檢體委驗單（
    尿液檢體編號：143694）、台灣尖端先進生技醫藥股份有限
    公司濫用藥物檢驗報告附卷可稽，且扣案之白色結晶塊1袋
    （毛重0.3820公克，淨重0.1450公克，取樣0.0002公克，驗
    餘淨重0.1448公克）及吸食器具1組，均檢出第二級毒品甲
    基安非他成分等情，亦有交通部民用航空局航空醫務中心11
    0年3月26日航藥鑑字第0000000號毒品鑑定書在卷可按。又
    被告前因施用第二級毒品案件，經臺北地檢署檢察官以108
    年度毒偵字第3611號對被告為「附命緩起訴」確定，且被告
    已完成所命履行之戒癮治療，期滿未經撤銷，此有本院被告
    前案紀錄表在卷可憑，是原審詳查後，以被告前因施用第二
    級毒品案件，經臺北地檢署檢察官以108年度毒偵字第3611
    號為「附命緩起訴」確定，卻仍再次涉犯本件施用毒品犯行
    ，顯已施用毒品成癮，施以戒癮治療難收成效，此節業經檢
    察官審酌後認不宜為「附命緩起訴」，並以被告之自白及前
    揭濫用藥物檢驗報告之檢驗結果，向原審聲請對被告裁定送
    觀察、勒戒，此乃檢察官職權之行使，程序亦無違法或不當
    之處，而依檢察官之聲請，裁定被告應送勒戒處所觀察、勒
    戒，於法自無不合。
  ㈢按毒品危害防制條例之觀察、勒戒規定，係一種針對被告將
    來之危險所為預防、矯正措施之保安處分，目的係為斷絕施
    用毒品者之身癮及心癮，核與刑罰執行之目的不同，並屬強
    制規定，除於毒品危害防制條例第21條第1項所稱犯同條例
    第10條之罪者，於犯罪未發覺前，自動向行政院衛生福利部
    指定之醫療機構請求治療，醫療機構免將請求治療者送法院
    或檢察機關之情形外，只要違反毒品危害防制條例第10條之
    規定者，檢察官即應向法院提出聲請裁定其入勒戒處所觀察
    、勒戒。另毒品危害防制條例第24條第1項亦明定：本法第2
    0條第1項之程序，於檢察官先依刑事訴訟法第253條之1第1
    項、第253條之2之規定，為附命完成戒癮治療之緩起訴處分
    時，不適用之。是除檢察官審酌個案情形，依同法第24條第
    1項為附命完成戒癮治療之緩起訴處分，可排除適用觀察、
    勒戒之程序外，凡經檢察官聲請，法院僅得依法裁定令入勒
    戒處所執行觀察、勒戒，以查其是否仍有施用毒品傾向，並
    據以斷定幫助被告澈底戒毒之方法，尚無自由斟酌以其他方
    式替代之權。又所謂戒癮治療計畫，係法務部基於防制毒品
    危害之刑事政策與毒品危害防制條例第24條鑑於對於若干施
    用毒品者若僅施以徒刑不足以斷絕毒癮之規範本旨，乃令檢
    察機關與行政院衛生福利部合作，由檢察官審酌個案情形，
    援引毒品危害防制條例第24條，改以緩起訴處分方式轉介毒
    品施用者前往醫療院所治療。故是否給予被告為附命完成戒
    癮之緩起訴處分，乃屬檢察官之職權，法院尚不得越俎代庖
    ，裁定命檢察官為緩起訴處分，則檢察官既向原審法院聲請
    裁定將被告送勒戒處所觀察、勒戒，法院僅能依法審核檢察
    官之聲請是否合法有理由而為准駁之裁定，尚無從命檢察官
    為附命完成戒癮治療之緩起訴處分或自為命被告至醫療院所
    完成戒癮治療之裁定。從而，本件抗告意旨徒以被告之家庭
    、經濟等因素，請求將觀察勒戒改為戒癮治療云云，顯屬無
    據。
  ㈣綜上，原審以被告確有施用第二級毒品之事實，依毒品危害
    防制條例第20條第1項及觀察勒戒處分執行條例第3條第1項
    之規定，裁定將被告送勒戒處所觀察、勒戒，核其認事用法
    並無違誤，被告徒執前開情詞提起本件抗告，並無理由，應
    予駁回。
據上論斷，應依刑事訴訟法第412條，裁定如主文。
中　　華　　民　　國　　110 　年　　8 　　月　　12　　日
                  刑事第一庭    審判長法　官  李釱任
                                      法　官  呂煜仁
                                      法　官  崔玲琦
以上正本證明與原本無異。
不得再抗告。
                                      書記官  李政庭
中　　華　　民　　國　　110 　年　　8 　　月　　12　　日